臺灣屏東地方法院民事判決　九十三年度訴字第二二○號
　　原　　　告　甲○○
　　訴訟代理人　施旭錦律師
　　被　　　告　第一商業銀行股份有限公司長治分行
　　法定代理人　乙○○
　　訴訟代理人　丙○○
右當事人間請求塗銷抵押權登記等事件，本院於民國九十三年八月十二日言詞辯論終
結，判決如左：
    主      文
原告之訴駁回。
訴訟費用由原告負擔。
    事實及理由
一、本件原告起訴原主張依抵押權之法律關係請求，嗣訴訟進行中追加民法第七百六
    十七條物上請求權為請求權基礎，經核與民事訴訟法第二百五十五條第一項但書
    第二款規定無違，應予准許。
二、原告主張：訴外人蘇新川於民國七十九年六月十二日向嗣已由被告概括承受其業
    務之屏東縣長治鄉農會（以下簡稱長治鄉農會）借款新臺幣（下同）一百五十萬
    元，由原告提供所有坐落屏東市○○段四六一號土地及其上建號一六二八號，門
    牌號碼屏東市○○路四０一巷二三弄二號三層樓房建物（下稱系爭房地）為擔保
    ，依長治鄉農會提供之定型化契約條款所訂內容設定概括最高限額抵押權一百八
    十萬元，期間自七十九年六月七日至九十九年六月七日（下稱系爭抵押權），嗣
    上開借款經原告於八十六年十二月十七日清償，並經長治鄉農會將借款契約書、
    借據註銷返還予原告，應認其借貸契約已經雙方合意終止，系爭最高限額抵押權
    之基礎關係已然消滅，詎被告於九十年九月十五日概括承受長治鄉農會之業務後
    ，不僅未將前開抵押權塗銷，猶另以訴外人吳昭坤曾由蘇新川為連帶保證人，向
    長治鄉農會借款五百六十五萬元未依約清償，而聲請將系爭房地拍賣，爰再以起
    訴狀繕本之送達為終止系爭抵押權設定契約意思表示之通知，依抵押權、物上請
    求權之法律關係提起本訴。聲明：被告應將原告所有坐落屏東縣屏東市○○段四
    六一號土地及其上建號一六二八號，門牌號碼屏東市○○路四０一巷二三弄二號
    三層樓房全部，均以屏東地政事務所屏登字０二九０二０號所設定之最高限額抵
    押權登記予以塗銷，並撤銷本院九十三年度拍字第二０六號所准予拍賣之民事裁
    定。
三、被告答辯：右揭時間訴外人蘇新川以原告為連帶保證人向被告借款一百五十萬元
    債務雖已因清償而消滅，惟因蘇新川另於九十年三月九日為吳昭坤擔任連帶保證
    人，擔保吳昭坤向長治鄉農會借款五百六十五萬元債務之履行，依系爭抵押權設
    定契約書其他約定事項第一條既約定系爭抵押權所擔保之範圍包括該借款事件債
    務人即蘇新川、擔保物提供人即本件原告對抵押權人長治鄉農會當時及將來所負
    之借款、票據、保證、損害賠償及其他一切債務，則上開吳昭坤對被告之借款債
    務自屬系爭抵押權擔保之範圍，被告因吳昭坤未依約清償債務而依法對擔保物即
    原告所有上開房地行使抵押權，原非法所不許。聲明：如主文所示。
四、兩造不爭執事項：
  (一)被告於九十年九月十五日概括承受長治鄉農會信用部及其營業所必需之財產。
  (二)卷附訴外人蘇新川於七十九年六月十二日以被告及訴外人傅世華為連帶保證人而
    與長治鄉農會簽訂之借款契約書、借據，七十九年六月七日訂立之抵押權設定契
    約書及其附件，及訴外人吳昭坤於九十年三月十五日以訴外人蘇新川為連帶保證
    人向長治鄉農會借款五百六十五萬元之借據為真正。
  (三)系爭房地為原告所有，於七十九年六月七日為長治鄉農會設定最高限額抵押權一
    百八十萬元，擔保訴外人蘇新川於七十九年六月十二日以原告及訴外人傅世華為
    連帶保證人，與長治鄉農會訂立期間自七十九年六月十二日起至八十四年六月十
    二日止，額度在一百五十萬元範圍內金錢借貸契約所發生債務之履行。
  (四)前項訴外人蘇新川與長治鄉農會訂定之借貸契約曾經原告於八十六年十二月十七
    日清償，其借據並已經長治鄉農會戳記註銷。
  (五)本院九十三年度拍字第二０六號拍賣抵押物事件，被告聲請拍賣原告所有系爭房
    地依據之原因債權，係訴外人吳昭坤於九十年三月十五日以訴外人蘇新川為連帶
    保證人向長治鄉農會借款五百六十五萬元之金錢借貸契約債權。
五、兩造爭執之事項：
  (一)系爭抵押權設定契約書約定之內容是否屬於概括最高限額抵押權？其法律效果為
    何？
  (二)兩造間關於系爭抵押權設定契約書有無消費者保護法之適用？其約定是否顯失公
    平？
  (三)被告存在於系爭不動產之一百八十萬元最高限額抵押權是否已經確定？訴外人吳
    昭坤以訴外人蘇新川為連帶保證人向長治鄉農會借款五百六十五萬元之金錢借貸
    債務，是否上開抵押權擔保之範圍？
六、本院之判斷：
  (一)按概括最高限額抵押權，因債權人與債務人間無基本契約為擔保債權發生之基礎
    關係，固不能認為有效。本件原告雖主張前揭就系爭房地所設定者為概括最高限
    額抵押權，惟查，原告於七十九年六月間與長治鄉農會訂立之最高限額抵押權設
    定契約，約定擔保對長治鄉農會「現在及將來所負之借款、票據、保證、損害賠
    償等以及其他一切債務，在本抵押權設定契約書所定債權本金最高限額以內之清
    償．．．」（詳本院卷第四十一頁），該約定將所泛言之「其他一切債務」亦涵
    括在擔保範圍之內，徵諸前揭說明，因欠缺基礎關係，固不能認為有效，然就具
    體臚列之借款、票據、保證等基礎關係，既已明白列舉，則其設定當時及存續期
    間內因蘇新川之借款、票據、保證等關係對長治鄉農會所負之債務，自屬最高限
    額抵押權擔保之債權範圍。質言之，此經契約列舉而明示其範圍之特定債務，既
    有明確之法律關係，與欠缺基礎關係之最高限額抵押權迥異，原告主張其與長治
    鄉農會間設定之上開抵押為概括最高限額抵押權應屬無效云云，不足採取。
  (二)次按，抵押權所擔保之債權，其種類及範圍，屬於抵押權之內容，依法應經登記
    ，始生物權之效力，但如因內容過於長，登記簿所列各欄篇幅不能容納記載，
    可以附件記載作為登記簿之一部分。是關於最高限額抵押權所擔保之債權，雖未
    記載於土地登記簿，然其聲請登記時提出之最高限額抵押權設定契約書既有該項
    債權之記載，並經檢附為登記簿之附件，自為抵押權效力所及。本件最高限額抵
    押權所擔保借款、保證等債權之種類範圍，既已載明於抵押權設定契約書之約定
    事項中，並以附件記載作為登記簿之一部（詳本院卷第四十頁、第四十一頁）而
    為抵押權設定登記完竣，依前開說明，其因保證關係所生之債務，自為該抵押權
    效力所及。是原告主張蘇新川因擔任吳昭坤之連帶保證人而對長治鄉農會所負保
    證債務，不屬於系爭抵押權擔保之範圍，亦非可採。
  (三)系爭抵押權設定契約係原告於七十九年六月十二日與長治鄉農會訂立，而消費者
    保護法係於八十三年一月十一日始經公布施行，依不溯既往原則，消費者保護法
    公布施行前訂立之定型化契約，不得類推適用該法關於定型化契約條款無效之規
    定，是原告主張系爭於七十九年間訂立之契約條款違反誠信原則，依消費者保護
    法第十二條規定為無效云云，已非有據。又八十九年五月五日施行之民法第二百
    四十七條之一第二款固規定依照當事人一方預定用於同類契約之條款而訂定之契
    約，為加重他方當事人責任之約定，按其情形顯失公平者，該部分約定為無效，
    此規定依民法債篇施行法第十七條規定，於債篇修正施行前訂定之契約，固亦有
    適用，惟增訂該條規定之立法理由，乃為防止附合契約自由之濫用及維護交易之
    公平，而列舉四款有關他方當事人利害之約定，如按其情形顯失公平者，明定該
    部分之約定為無效。該條第二款所謂「加重他方當事人之責任」，係指一方預定
    之契約條款，為他方所不及知或無磋商變更之餘地者。所稱「按其情形顯失公平
    者」，則係指依契約本質所生之主要權利義務，或按法律規定加以綜合判斷而有
    顯失公平之情形而言。系爭抵押權設定契約係原告與長治鄉農會所簽訂，並無事
    證可證該約定條款及擔保範圍為原告所不及知。再徵以該契約權利存續期間既約
    定自七十九年六月七日至九十九年六月七日，而債務人蘇新川於該抵押權設定同
    時向長治鄉農會借款一百五十萬元之期間則僅至八十四年六月十二日，有原告不
    爭執其真正之借據在卷可稽（詳本院卷第十三頁），是除有其他積極事證可為不
    同之認定者外，應認為原告於七十九年間與長治鄉農會訂約之際，即寓有長期以
    系爭房地在設定金額一百八十萬元之一定範圍內為蘇新川之債務擔保，以充實其
    信用之意。而抵押人提供擔保物供金融機構設定抵押，為經濟上效益及省卻就不
    同種類債務須逐次約定之繁，實際上亦有限定範圍而列舉數種債務以為約定之必
    要，其範圍儘可由雙方為磋商，尚難認為當然對抵押人不利益或必然受制於金融
    機構。申言之，前開原告與長治鄉農會所訂系爭抵押權設定契約，既無為原告所
    不及知或無磋商變更餘地之情形，猶有簡省勞費之作用，另其就存續期間及一定
    金額之約定對原告亦無重大不利益，更無顯失公平或加重原告負擔之情形，是原
    告以系爭抵押權設定契約有違反消費者保護法及民法關於定型化契約規定而無效
    情形之主張，核不足取。
  (四)又最高限額抵押權既為對於債權人一定範圍內之不特定債權，預定一最高限額，
    由債務人或第三人提供抵押物予以擔保，以省卻因債務重覆發生而須逐次設定之
    勞費，是其就同一基礎關係所生而為該抵押權所擔保之債務，因反覆發生、消滅
    而處於不確定之情形，原屬常態，除有積極事證可認為其擔保關係已因抵押權之
    行使等原因而消滅或雙方當事人有終止之合意者外，尚難僅因債務人於存續期間
    內偶然將債務清償歸零而認其抵押權亦隨之消滅，是本件原告僅以蘇新川於系爭
    抵押權設定同時向長治鄉農會借貸之一百五十萬元債務業於八十六年十二月十七
    日清償，長治鄉農會並因而將借據、借款契約書註銷返還原告等情，遽認其基礎
    關係已不存在，主張原告與長治鄉農會間就系爭房地設定之上開最高限額抵押權
    已經雙方合意終止而消滅云云，顯不可採，又其以本件起訴狀繕本送達為終止抵
    押權意思表示之通知，主張系爭抵押權已因其單方之意思表示而消滅云云，亦屬
    無據。職是被告因承受長治鄉農會之業務並實行抵押權而聲請法院裁定准許拍賣
    系爭不動產，於法原屬有據。
七、綜上，原告本於系爭不動產所有人之地位，依民法物上請求權及抵押權之法律關
    係，訴請塗銷抵押權設定登記及求為撤銷本院九十三年度拍字第二０六號准予拍
    賣抵押物之裁定，自屬無據，不應准許。
八、本件事證已臻明確，兩造其餘主張、陳述及立證方法，核與前開判斷不生影響，
    爰不逐一論述，附此敘明。
九、據上論結，原告為無理由，依民事訴訟法第七十八條，判決如主文。
中　　　華　　　民　　　國　　九十三　　年　　　八　　　月　　二十六　　日
                                    臺灣屏東地方法院民事第二庭
~B法　　　官　陳松檀
右為正本係照原本作成。
如不服本判決，應於收受送達後二十日內向本院提出上訴書狀，其未表明上訴理由者
，應於提出上訴後二十日內向本院補提理由書狀（均須按他造當事人之人數附繕本）
~B法院書記官　謝天祥
中　　　華　　　民　　　國　　九十三　　年　　　八　　　月　　二十六　　日
